最高法院刑事判決　　　　　　　　　　　　　　　九十三年度台上字第三二一一號
　　上　訴　人　甲○○
右上訴人因偽造文書案件，不服台灣高等法院中華民國九十年二月九日第二審判決（
八十八年度上訴字第四五九三號，起訴案號：台灣桃園地方法院檢察署八十七年度偵
字第五七六一、一六０六二號），提起上訴，本院判決如左：
    主  文
原判決關於甲○○部分撤銷，發回台灣高等法院。
    理  由
本件原判決認定上訴人甲○○與李文治、李文鈺、李文正、李文祥、李文瑞（以上五
人已經判處罪刑確定）及李文鏡係兄弟關係，民國七十七年四月二十五日，上訴人與
李文治、李文鈺、李文正、李文祥、李文瑞六人明知其父李阿桶因患有肺炎、腦中風
、慢性腎功能不全、多處褥瘡等病住院，意識已呈昏迷狀態，無法為意思表示，竟基
於共同犯意聯絡，推由李文治將李阿桶所有坐落桃園縣中壢市○○段第一一一之七、
之八、之九地號土地，委由不知情之代書劉亭君偽造李阿桶名義之「土地買賣所有權
移轉契約書」乙份，並盜蓋「李阿桶」之印鑑章，偽造李阿桶印文二枚於其上，表示
李阿桶同意將該三筆土地移轉登記予上訴人與李文治、李文鈺、李文正、李文祥、李
文瑞六人，並於李阿桶死亡（於七十七年六月十四日死亡）後之七十八年一月五日委
託不知情之劉亭君以買賣為由持向桃園縣中壢地政事務所辦理上開三筆土地之所有權
移轉登記，使該地政事務所承辦公務員，於同年月七日將該不實事項登載於其職務上
所掌之土地登記簿公文書上，足生損害於李阿桶之其他繼承人及桃園縣中壢地政事務
所對於土地所有權移轉管理之正確性等情。因而撤銷第一審所為科刑之判決，改判依
牽連犯，從一重論處上訴人共同行使偽造私文書，足以生損害於公眾及他人罪刑。固
非無見。
惟查：(一)原判決事實認定上訴人係於七十七年四月二十五日，與已判決確定之李文治
、李文鈺、李文正、李文祥、李文瑞均明知其父李阿桶因患有肺炎、腦中風等病住院
，意識已呈昏迷狀態，無法為意思表示，乃基於共同犯意聯絡，推由李文治委請不知
情之代書劉亭君盜蓋李阿桶印章，偽造「土地買賣所有權移轉契約書」，將李阿桶所
有上開三筆土地以買賣名義移轉登記予上訴人與李文治、李文鈺、李文正、李文祥、
李文瑞名下等情。然上訴人於偵審中始終否認有此部分犯行，且一再辯稱案發當時伊
人在美國，並未參與其事，伊係嗣後返台，經其他兄弟告知始知此事等語（見五七六
一號偵卷第七十二頁背面、一審卷第三四五頁背面、原審卷(一)第九十六頁背面、原審
卷(二)第八十三、九十四頁）。則上訴人於案發當時是否出境，人在國外，或已返台身
在國內，與其本件犯罪成否之判斷非無重要關係，原審對上訴人此有利之辯解未加調
查審酌，復未於判決內說明其理由，非惟證據調查職責未盡，抑且理由不備。(二)盜用
印章與盜用印文為不同之犯罪態樣，盜取他人之印章持以蓋用，當然產生該印章之印
文，只成立盜用印章罪，不應再論以盜用印文罪。原判決於論罪理由內謂上訴人與李
文治、李文鈺、李文正、李文祥、李文瑞盜用李阿桶印章、盜蓋（用）其印文（二枚
）於「土地買賣所有權移轉契約書」上，其盜用印章、蓋用印文均係偽造文書之部分
行為，不另論罪等語（見原判決第八頁），似認其盜用印章之行為同時亦成立盜用印
文罪，所持法律見解未免有誤。且原判決事實認上訴人與其同夥委由不知情之代書在
該「土地買賣所有權移轉契約書」上除盜蓋李阿桶之印章外，並「偽造」其印文二枚
。然於論罪理由則謂其盜用李阿桶印章、盜蓋（用）印文之行為係偽造私文書之部分
行為，不另論罪，致此部分事實認定與其理由之論敘不相一致，亦屬違法。(三)依原判
決認定之事實，上訴人與李文治、李文鈺、李文正、李文祥、李文瑞係於七十七年四
月二十五日共同冒用乃父李阿桶名義偽造「土地買賣所有權移轉契約書」，並於七十
八年一月五日持向桃園縣中壢地政事務所行使，辦理所有權移轉登記，而使其承辦公
務員於同年一月七日在所掌土地登記簿上為不實登載等情。如果無訛，其犯罪時間係
在七十九年十月三十一日以前，且所犯並無中華民國八十年罪犯減刑條例所定不得減
刑之情形，自應依該條例第二條第一項及第四條規定予以減刑。原判決認上訴人所為
係牽連犯行使偽造私文書及使公務員為不實登載二罪名，應從一重依前者論處，卻未
依上開減刑條例規定予以減刑，應有判決不適用法則之違法。以上，或係上訴意旨所
指摘，或為本院得依職權調查之事項，應認原判決關於上訴人部分有撤銷發回更審之
原因。原判決就上訴人不另諭知無罪部分，基於審判不可分之原則，併予發回。
據上論結，應依刑事訴訟法第三百九十七條、第四百零一條，判決如主文。
中　　　華　　　民　　　國　　九十三　　年　　　六　　　月　　二十四　　日
                              最高法院刑事第十一庭
                                  審判長法官  謝　俊　雄
                                        法官  蘇　振　堂
                                        法官  張　春　福
                                        法官  呂　丹　玉
                                        法官  呂　永　福
      右正本證明與原本無異
                                              書  記  官
中　　　華　　　民　　　國　　九十三　　年　　　六　　　月　　 三十 　　日
                                                                        Ｖ
